臺灣高等法院臺南分院刑事判決
110年度上易字第111號
上  訴  人  臺灣臺南地方檢察署檢察官
被      告  甲○○
上列上訴人因被告毒品危害防制條例案件，不服臺灣臺南地方法
院109年度易字第748號中華民國109年12月21日第一審判決（起
訴案號：臺灣臺南地方檢察署109年度毒偵字第905號），提起上
訴，本院判決如下：
    主  文
上訴駁回。
    理  由
一、公訴意旨略以：被告甲○○基於施用第二級毒品之犯意，於10
    9年2月26日19時10分許為警方採尿往前回溯96小時內某時，在
    臺南市○○區○○○000巷0號住處房間內，以將甲基安非他命放
    入玻璃球內，點火燒烤吸食煙霧之方式，施用第二級毒品甲
    基安非他命1次，嗣於109年2月26日17時5分許，警方持臺灣
    臺南地方法院法官所核發之搜索票前往上開住處執行搜索，當
    場扣得甲基安非他命1包（檢驗前淨重0.152公克、檢驗後淨
    重0.141公克）及吸食器1組，並徵得其同意，於同（26）日
    19時10分許，採集其尿液送驗，結果呈安非他命、甲基安非
    他命陽性反應。因認被告涉犯毒品危害防制條例第10條第2
    項之施用第二級毒品罪嫌。
二、按起訴之程序違背規定者，應諭知不受理之判決，並得不經
    言詞辯論為之，刑事訴訟法第303條第1款、第307條分別定
    有明文。此所稱之起訴之程序違背規定，係指檢察官提起公
    訴之訴訟行為於程序上有違法律之規定而言。而提起公訴之
    訴訟行為是否於程序上有違法律規定，原則上，固是以起訴
    時所存在之事項及法律規定為判斷，惟檢察官起訴後始發生
    之情事變更事由，致法院不能為實體審理及判決亦屬「起訴
    之程序違背規定」（最高法院109年度台上字第3826號判決
    意旨參照）。
三、次按施用第一、二級毒品為犯罪行為，毒品危害防制條例第
    10條設有處罰規定。故施用第一、二級毒品者，本應科以刑
    罰。惟基於刑事政策，對合於一定條件之施用者，則依同條
    例第20條之規定，施以觀察、勒戒及強制戒治之保安處分。
    又毒品危害防制條例於109年1月15日經修正公布第20條、第
    23條等條文，並增訂第35條之1，自同年7月15日施行生效。
    修正後毒品危害防制條例第20條第3項規定：「依前項規定
    為觀察、勒戒或強制戒治執行完畢釋放後，3年後再犯第10
    條之罪者，適用前2項之規定」。同條例第23條第2項規定：
    「觀察、勒戒或強制戒治執行完畢釋放後，3年內再犯第10
    條之罪者，檢察官或少年法院（地方法院少年法庭）應依法
    追訴或裁定交付審理」。另同條例第35條之1第2款規定：「
    審判中之案件，由法院或少年法院（地方法院少年法庭）依
    修正後規定處理；依修正後規定應為不起訴處分或不付審理
    之裁定者，法院或少年法院（地方法院少年法庭）應為免刑
    之判決或不付審理之裁定」，亦即法院就審判中之施用毒品
    案件，應依上揭修正後規定處理。上開所謂「3年後再犯」
    ，只要本次再犯（不論修正施行前、後）距最近1次觀察、
    勒戒或強制戒治執行完畢釋放，已逾3年者，即該當之，不
    因其間有無犯第10條之罪經起訴、判刑或執行而受影響。其
    理由略以：
（一）87年5月20日毒品危害防制條例公布施行後之刑事政策，
      對於施用毒品者，已揚棄純粹的犯罪觀，雖強調「除刑不
      除罪」之理念，認為施用毒品者具有「病患性犯人」之特
      質，惟囿於當時戒治及醫療體系均不完整、專業人員欠缺
      且戒毒知識尚有不足，社會大眾仍視施用毒品者為「犯人
      」而非「病患」，暨相關戒毒及事後之追蹤、輔導配套措
      施亦不完備，其刑事政策明顯將施用毒品者偏向「犯人」
      身分處理，導致監獄人滿為患，且施用毒品人口不減反增
      。為此，戒毒政策不得不改弦易轍，開始正視施用毒品者
      實屬「病患」之特質。先於97年新增毒品危害防制條例第
      24條附命完成戒癮治療緩起訴制度，確立「附命完成戒癮
      治療緩起訴處分」及「觀察、勒戒或強制戒治」雙軌治療
      模式。本次修正之毒品危害防制條例第20條第3項及第23
      條第2項，雖僅將原條文之再犯期間由「5年」改為「3年
      」，惟鑑於將施用毒品者監禁於監獄內，僅能短期間防止
      其接觸毒品，因慣用毒品產生之「心癮」根本無法根除，
      並慮及毒品危害防制條例施行多年累積之戒毒經驗及實效
      ，暨逐步擴充之醫療、戒癮機構、專業人力、社區支援系
      統等資源，尤以本次毒品危害防制條例第24條修正，擴大
      檢察官對施用毒品者附條件緩起訴處分之範圍，使其能視
      個案具體情形給予適當多元社區處遇。本次修正後對於施
      用毒品者之思維，自應與時俱進，擺脫以往側重於「犯人
      」身分之處罰，著重其為「病患」之特質，並以「治療」
      疾病為出發點，重新評價前揭所謂「3年後再犯」之意義
      。
（二）毒品戒除不易，須經長期且持續之治療，施用毒品者既被
      視為「病患性犯人」，最佳處遇方式即為治療。對於施用
      毒品者之治療方式，有機構外之處遇（如自行赴醫院戒癮
      、附命完成戒癮治療緩起訴處分等），或機構內之觀察、
      勒戒或強制戒治；至對施用毒品者科以刑罰，無非在運用
      刑罰之一般預防功能以嚇阻毒品之施用。監獄為執行場所
      而非戒癮專責機構，針對施用毒品者及其再犯之特性，法
      務部於106年12月5日頒訂之「科學實證之毒品犯處遇模式
      計畫」，目的即是積極引進地區醫療體系之協助，提供毒
      癮戒治，落實社區追蹤輔導及治療之銜接，俾修復創傷、
      預防再犯。惟刑罰因涉及人身自由之基本權，故於施用毒
      品初犯時皆以傳統之機構外或機構內處遇方式治療，如再
      施用毒品時，始科以刑事責任。而當刑罰處遇仍不能有效
      幫助施用毒品者改善惡習時，即表示無法以此方式發揮治
      療效果，若繼續施以刑罰只具懲罰功能，不僅無法戒除毒
      癮，更漸趨與社區隔離，有礙其復歸社會。基於憲法應保
      障人民之生存權，及根據每個國民生存照顧需要提供基本
      給付之理念，為協助施用毒品者戒除毒癮復歸社會，對於
      經監獄監禁處遇後仍再犯之施用毒品者，更應恢復以機構
      內、外之治療協助其戒除毒癮。此即本次修正毒品危害防
      制條例第20條第3項關於施用毒品者所謂「3年後再犯」係
      何所指之立法真諦。除檢察官優先適用第24條命附條件緩
      起訴處分處遇（不論幾犯，亦無年限）外，對於施用毒品
      初犯者，應適用第20條第1項、第2項為機構內之觀察、勒
      戒或強制戒治；若於上開機構內處遇執行完畢釋放後，於
      「3年內再犯」者，依第23條第2項規定，應依法追訴；倘
      於「3年後再犯」自應再回歸到傳統醫療體系機構內重為
      觀察、勒戒或強制戒治之治療。是對於戒除毒癮不易者，
      唯有以機構內、外處遇及刑事制裁等方式交替運用，以期
      能控制或改善其至完全戒除毒癮。
（三）綜上，對於毒品危害防制條例第20條第3項及第23條第2項
      所謂「3年後（內）再犯」，自應跳脫以往窠臼，以「3年
      」為期，建立「定期治療」之模式。其規定中所謂「3年
      後再犯」，只要本次再犯（不論修正施行前、後）距最近
      1次觀察、勒戒或強制戒治執行完畢釋放，已逾3年者，即
      該當之，不因其間有無犯第10條之罪經起訴、判刑或執行
      而受影響等旨。（最高法院109年度台上大字第3826號裁
      定、109年度台上字第3826號判決意旨參照）。
四、至於修正後之毒品危害防制條例第35條之1第2款固規定：「
    審判中之案件，由法院或少年法院（地方法院少年法庭）依
    修正後規定處理；依修正後規定應為不起訴處分或不付審理
    之裁定者，法院或少年法院（地方法院少年法庭）應為免刑
    之判決或不付審理之裁定。」，另該條款之立法說明舉例略
    謂：「若該等案件於修正施行前已繫屬於法院或少年法院（
    地方法院少年法庭）者，『為求程序之經濟，法院或少年法
    院（地方法院少年法庭）應依修正施行後之規定處理，即應
    依職權為觀察、勒戒或強制戒治之裁定』」等語，似欲透過
    立法說明由法院依職權裁定觀察、勒戒或強制戒治，以替代
    第20條第1項、第2項所定應由檢察官提出觀察、勒戒或強制
    戒治之聲請云云。惟「起訴程序違背規定」既及於起訴後規
    定，法院當不能「為求程序之經濟」便宜行事，而應保障起
    訴至審判中程序均合規定之當事人程序正義，一方面尊重檢
    察官選擇依聲請觀察、勒戒或命附戒癮條件緩起訴處分等裁
    量權，另方面亦賦予施用毒品者於偵查中陳述適合之戒癮治
    療或戒毒處遇之機會，以保障病患型犯人之陳述權，始與落
    實此次修法寬厚刑事政策變革之意旨相符；反之，倘依毒品
    危害防制條例第35條之1規定立法說明舉例由法院逕行依職
    權裁定觀察、勒戒等語，於第一審判處施用毒品罪刑而由被
    告上訴至第二審情形，此時倘依該說明舉例，由法院逕依職
    權定觀察、勒戒確定，如被告始再撤回上訴，則罪刑與觀察
    、勒戒皆須執行，無異二罰，縱可彼此折抵，然已使罪刑執
    行及觀察、勒戒處遇之目的混淆衝突，更與此次修法考量施
    用毒品者具「病患性犯人」之特質，放寬觀察、勒戒或強制
    戒治制度適用時機之寬厚目的，扞挌不符；從而，前開依毒
    品危害防制條例第35條之1規定立法說明舉例由法院逕行依
    職權裁定觀察、勒戒等語，自非允當，不宜採用。
五、經查：
（一）被告被告前因施用毒品案件，經原審法院以104年度毒聲
      字第538號裁定送觀察、勒戒後，認有繼續施用毒品傾向，
      再由原審法院以105年度毒聲字第119號裁定令入戒治處所
      強制戒治，於105年12月9日因停止處分執行出所，經臺灣臺
      南地方檢察署檢察官以105年度戒毒偵字第51號為不起訴處分
      確定等情，有臺灣高等法院被告前案紀錄表1份附卷可佐
      。
（二）檢察官起訴被告本案犯施用第一級毒品海洛因之行為時間
      係「於109年2月26日19時10分許」，已在其最近一次強制
      戒治執行完畢釋放之日（即105年12月9日）之3年後，核
      屬毒品危害防制條例第20條第3項所規定之「3年後再犯」
      ，不得逕行起訴，是以訴追條件仍有欠缺。
（三）本件雖在修正生效前之109年7月1日起訴繫屬原審法院，
      有法院收文章戳可參（見原審卷第7頁），但起訴後審判
      中已在109年7月15日修法生效，因法律修正之情事變更，
      起訴後發生訴追條件欠缺，致起訴程序違背規定，該程序
      違背規定之瑕疵，無從於審判中補正，法院應不能為實體
      審理及判決，應依刑事訴訟法第303條第1款規定諭知不受
      理判決。是原審以相同認定，不經言詞辯論，逕行諭知不
      受理判決，自無違誤。另就沒收部分敘明：「檢察官於起
      訴書既已載明聲請沒收銷燬扣案之第二級毒品甲基安非他
      命1包，是該扣案之第二級毒品，即應依毒品危害防制條
      例第18條第1項前段之規定，不問屬於犯罪行為人與否，
      宣告沒收銷燬之；又包裝該毒品之包裝袋1只，因與其內
      之毒品難以完全析離，且無完全析離之實益及必要，應一
      併宣告沒收銷燬之。至取樣鑑驗部分，既已鑑析用罄，業
      已滅失，爰不另為沒收銷燬之諭知。扣案吸食器1組，係
      被告所有且供施用毒品犯罪所用之物，業據被告供述在卷
      。考量該扣案物品與被告本案施用毒品犯行密切相關，且
      檢察官於起訴書亦已載明聲請沒收該扣案物品之旨，爰依
      刑法第38條第2項前段之規定，宣告沒收之。」，亦無不
      當。
六、駁回上訴之理由：
（一）檢察官上訴意旨略以：本件經臺灣臺南地方檢察署檢察官
      於109年5月27日提起公訴，並於109年7月1日繫屬於原審
      法院，是本件於毒品危害防制條例修正施行前，已繫屬於
      法院，依修正後毒品危害防制條例第20條第3項、第35條
      之1第2款規定及上開立法說明，原審自應依職權為觀察、
      勒戒或強制戒治之裁定，是原審判決公訴不受理容有違誤
      。
（二）然查，檢察官上訴意旨關於本案被告因距觀察、勒戒執行
      完畢釋放3年後再犯，適用新法結果，應有再受觀察、勒
      戒之機會乙節之論述，誠屬卓見，且經最高法院大法庭10
      9年度台上大字第3826號裁定揭示可按，目前司法實務已
      形成明確見解；惟是否宜由上訴審法院逕行依職權裁定觀
      察、勒戒乙節，尚未經最高法院大法庭表示見解，本院認
      為：其一，此種情形，除經最高法院109年度台上字第382
      6號判決揭明，為刑事訴訟法第303條第1款「起訴程序違
      背規定」及於起訴後規定，已論述如前；其次，除應尊重
      檢察官選擇依聲請觀察、勒戒或命附戒癮條件緩起訴處分
      等裁量權，同時並應使施用毒品者有機會於偵查中陳述適
      合之戒癮治療或戒毒處遇之機會，以保障其陳述權，始與
      此次修法考量施用毒品者具「病患性犯人」之特質、放寬
      觀察、勒戒或強制戒治制度適用時機之寬厚目的相符。因
      此，檢察官上訴請求由法院逕行依職權裁定觀察、勒戒，
      尚無可採，應予駁回，並不經言詞辯論為之。
據上論斷，應依刑事訴訟法第368條、第372條，判決如主文。
本案經臺灣臺南地方檢察署檢察官周盟翔提起公訴、同署檢察官
蘇榮照提起上訴。
中　　華　　民　　國　　110 　年　　2 　　月　　26　　日
                  刑事第四庭    審判長法  官  郭玫利
                                      法  官  蔡廷宜
                                      法  官  曾子珍
以上正本證明與原本無異。
不得上訴。
　　　　　　　　　　　　　　　　　　　書記官  李淑惠　　
中　　華　　民　　國　　110 　年　　2 　　月　　26　　日